# 关于同一控制下企业合并的所有者权益结构还原探讨

提问人：搬运工 时间：2018-03-12 19:54:20
根据合并财务报表准则第三十二条规定：“母公司在报告期内因同一控制下企业合并增加的子公司以及业务，编制合并资产负债表时，应当调整合并资产负债表的期初数，同时应当对比较报表的相关项目进行调整，视同合并后的报告主体自最终控制方开始控制时点起一直存在。”但是在实际执行过程中仍有以下几点疑问想跟各位朋友请教一下，本人才疏学浅，如有理解偏差还望大家指正。
1.对于期初留存收益的还原，是否应该还原合并日前子公司提取的盈余公积。 根据企业会计准则讲解 2010 版里的例21-1：“于企业合并前B公司实现的留存收益中归属于合并方的部分(1200万元)应自资本公积(资本溢价或股本溢价)转入留存收益， 编制以下调整分录：借：资本公积 12000000 贷：盈余公积 4000000 未分配利润 8000000 ”。但是根据 33 号准则应用指南解释：“编制合并资产负债表时，应当调整合并资产负债表的期初数，合并资产负债表的留存收益项目应当反映母子公司视同一直作为一个整体运行至合并日应实现的盈余公积和未分配利润的情况 ”，按照这个思路对于子公司合并日前实现的盈余公积就应该抵消掉，最终合并层面只体现母公司提取的盈余公积。这两个处理方式是相互矛盾的吗，哪个符合准则的要求呢？ 2. 对于涉及境外子公司同一控制下合并是否应该对合并日的外币报表折算差额进行还原。 如果同一控制下收购的子公司是一家境外企业，那么在合并日肯定存在外币报表折算差额（按照新准则计入其他综合收益），由于外币报表折算差额也是所有者权益账面价值的一部分，因此在合并日进行合并抵消时肯定会跟长期股投资对抵掉，假如合并日刚好是12.31，如果不进行还原会造成合并报表中外币报表折算差额为零，这与视同合并后的报告主体自最终控制方开始控制时点起一直存在貌似不太符合，因为假如被合并的境外子公司一直存在那么12.31这个时点就不可能没有外币报表折算差额；但是如果进行还原，好像准则讲解和应用指南里也没相关案例和解释，是否符合准则的规定。各位在实务中是如何进行处理的呢？

回答人：chenyiwei
1 、一般不恢复被合并方的盈余公积，而将盈余公积归属于母公司的份额均转入合并报表中的未分配利润。 2 、被合并方的其他综合收益也同样需要恢复。

提问人：搬运工 时间：2018-03-12 20:03:33
非常感谢陈版的神速回复！！！ 对于 1 ，我也认同您这种理解，但跟某监管部门咨询，他们倾向于按照准则讲解进行处理，不知道如何处理更好；对于 2 ，我目前暂时也是这样做的，但是没找到相关官方的解读文件，担心到时候跟监管部门解释的时候的说服不了。

回答人：chenyiwei
1 、其实合并报表层面的权益没有什么特殊的含义和作用。 2 、既然视同报告期期初开始就纳入合并范围，自然会有留存收益和其他综合收益的滚存。所谓恢复留存收益实际上就是体现出其滚存影响。

提问人：心海拂清风 时间：2018-03-20 00:40:57
请教陈老师，我现在处理也是资本公积恢复子公司未分配利润、其他综合收益、专项储备中归属于合并方的部分，盈余公积合并层面会抵消到未分配利润中去，因此我一般没恢复盈余公积。但是该资本公积相当于也是一个过渡，再上一层母公司即转出方和转入方的共同合并层面还需要做回来该资本公积吧，还有需要做处置方的投资收益转到资本公积中去，不然投资收益不会有，且过渡的资本公积也不应该有，请问这样处理合适吧，只有这样才能不改变权益结构，不产生新的资产和负债和损益，才能符合同一控制下合并的基本原理，谢谢。

回答人：chenyiwei
这里的资本公积当然是过渡，完全可以不通过资本公积直接做，我的做法就是直接做。